臺灣高等法院刑事判決　　　　　　　　　　　　　九十一年度上易字第一九八九號
　　上　訴　人　臺灣基隆地方法院檢察署檢察官
　　被　　　告　甲○○
右上訴人因被告違反國家安全法案件，不服臺灣基隆地方法院九十一年度易字第一五
六號，中華民國九十一年五月二十八日第一審判決（聲請簡易判決處刑案號：臺灣基
隆地方法院檢察署九十一年度偵字第八三九號）提起上訴，本院判決如左：
    主  文
原判決撤銷。
甲○○共同未經許可入國，累犯，處有期徒刑參月，如易科罰金，以參百元折算壹日
。
    事  實
一、甲○○前因恐嚇案件，經本院於民國八十八年五月二十七日，以八十八年度上易
    字第八一三號判處有期徒刑五月，於同年六月二十二日易科罰金執行完畢，猶不
    知悔改，已於八十九年五月十一日除戶，非屬在臺灣地區設有戶籍之國民，未經
    許可不得入國，竟與姓名年籍不詳綽號「阿風」之大陸地區成年男子及不詳姓名
    年籍某臺灣地區成年船長基於共同犯意聯絡，經「阿風」聯繫相關偷渡事宜，「
    阿風」並於九十一年二月八日中午載送甲○○至中國大陸福建省某漁港，甲○○
    支付該船長新台幣二十萬元，由該船長駕駛不詳船名漁船，載送甲○○前往臺灣
    地區，於同年二月九日凌晨二、三時許在基隆附近上岸。嗣甲○○因詐欺案件為
    警查獲，經調閱國人入出境端末查詢表，發現甲○○僅有出境紀錄，入出境情形
    異常，因而查獲上情。
二、案經基隆市警察局第二分局報請臺灣基隆地方法院檢察署檢察官聲請簡易判決處
    刑，經臺灣基隆地方法院認為不宜以簡易判決處刑，改依通常程序審理。
    理  由
一、被告甲○○未於本院到庭，前於警訊、偵查及原審坦承於前揭時地未經許可進入
    臺灣地區（見警卷第一至第五頁、偵查卷第十二至十四頁、原審卷第十七、十八
    、二十、二一頁），並有國人入出境端末資料查詢報表在卷足憑（見警卷第十二
    頁）。雖據辯稱：其因故遠赴大陸地區，惟仍有與母親及子女共同居住於臺灣地
    區之意思，且係因詐死案件遭戶政機關誤除其戶籍，然事後其死亡登記及除戶註
    記均因有瑕疵而遭註銷，戶籍仍設於原處，其仍屬有戶籍之國民，其於入出國及
    移民法施行滿一年後始進入臺灣地區，依同法第五條第一項但書之規定，其入出
    國無須向主管機關申請許可云云。惟被告涉嫌以不實死亡證明書矇騙保險公司詐
    領保險金，於八十九年四月三日在大陸地區湖南省漢壽縣滄港鎮偽裝車禍死亡，
    為躲避相關單位查緝，於八十九年四月三日起至九十一年二月八日期間，均藏匿
    於大陸地區未曾返台等情，業據被告供述屬實（見警卷第三頁、偵查卷第十二至
    十三頁、原審卷第十七、十八、二十、二一頁），其主觀上既欠缺居住臺灣地區
    之意思，客觀上亦無居住於臺灣地區之事實，自不得主張於行為時仍居住於臺灣
    地區。又其涉嫌以假車禍取得大陸地區不實之死亡證明書，並以空棺火葬取得大
    陸地區火葬收據，委由不知情人士向戶政機關辦理死亡登記，事後於八十九年五
    月十一日遭戶政機關為除戶登記，業據被告供承無訛，並有法務部戶役政連結作
    業系統全戶除戶資料、個人除戶資料在卷足憑（見本院卷第九、十頁），前揭死
    亡除戶登記雖於被告入境後因有瑕疵而遭撤銷，惟被告於入境臺灣地區前，其死
    亡除戶登記既未經主管機關撤銷，其於行為時自不屬有戶籍之國民。是被告既非
    居住於臺灣地區有戶籍之國民，雖其於入出國及移民法施行一年後進入臺灣地區
    ，亦與該法第五條第一項但書規定之要件不符，其入境臺灣地區仍應向主管機關
    申請許可，前開所辯，並不足採。本件事證明確，被告犯行堪以認定。
二、按入出國及移民法業於八十八年五月二十一日制定公布，行政院依同法第七十條
    規定指定自公布之同日開始施行，同法第五十四條規定：未經許可入出國或受禁
    止出國處分而出國者，處三年以下有期徒刑、拘役或科或併科新台幣九萬元以下
    之罰金。又按國家安全法第六條第一項對於未經許可入出境者，亦有處罰規定，
    且其法定刑與入出國及移民法第五十四條所規定者完全相同。經對照入出國及移
    民法第一條規定：「為統籌入出國管理，確保國家安全；規範移民事務，落實移
    民輔導，特制定本法」與國家安全法第一條：「為確保國家安全，維護社會安定
    ，特制定本法」之立法意旨以觀，顯見前者旨在入出國管理及規範移民事務，而
    後者著重確保國家安全及維護社會安定。就本件而言，在性質上前者應為後者之
    特別法，且前者立法施行在後，依特別法優於普通法及後法優於前法原則，本件
    自應適用入出國及移民法第五十四條論處。
三、核被告所為，係犯入出國及移民法第五十四條之未經許可入出國罪，公訴人認被
    告係以一行為違反國家安全法第六條第一項及入出國及移民法第五十四條，為想
    像競合犯，容有誤會。又公訴意旨認：「被告明知人民之出境，應向內政部警政
    署入出境管理局申請許可，未經許可者，不得入境」，而未區分入出國及移民法
    第五條第一項但書所規定「但居住臺灣地區設有戶籍國民，自本法施行一年後，
    入出國不需申請許可」之情形，於起訴要件事實之記載亦有失嚴謹。被告與綽號
    「阿風」之大陸地區成年男子及臺灣地區成年船長間，互具犯意聯絡及行為分擔
    ，均為共同正犯。再其前因恐嚇案件，經本院於八十八年五月二十七日，以八十
    八年度上易字第八一三號判處有期徒刑五月，於同年六月二十二日易科罰金執行
    完畢，有臺灣高等法院檢察署檢察署刑案記錄簡覆表在卷足憑，於五年以內再犯
    本件有期徒刑以上之本罪，為累犯，應依刑法第四十七條之規定加重其刑。
四、原審判決認被告係居住於臺灣地區設有戶籍之國民，依入出國及移民法第五條第
    一項但書之規定，自八十九年五月二十一日起無庸向主管機關申請許可即可入出
    國，被告之行為並不符合入出國及移民法第五十四條之要件，而判決被告無罪，
    固非無見。惟查被告於入國時，並非居住於臺灣地區之有戶籍國民，其入國自仍
    應向主管機關申請許可，公訴人上訴認原判決未釐清事實，誤認被告入國時為居
    住於臺灣地區設有戶籍之國民，指摘原判決不當，為有理由，自應由本院予以撤
    銷改判。爰審酌被告供稱其犯罪之動機係因其於大陸地區偽裝死亡企圖詐騙保險
    金，事後反悔欲返國投案，惟因身分證件全遭沒收遂偷渡返臺及其犯罪之手段、
    所生危害及犯後坦承未經許可入國等一切情狀，量處如主文所示之刑，並諭知易
    科罰金之折算標準。
五、被告經合法傳喚，無正當理由不到庭，爰不待其陳述，逕行判決。
據上論斷，應依刑事訴訟法第三百六十九條第一項前段、第三百七十一條、第三百六
十四條、第二百九十九條第一項前段、入出國及移民法第五十四條、刑法第十一條前
段、第二十八條、第四十七條、第四十一條第一項、罰金罰鍰提高標準條例第二條，
判決如主文。
本案經檢察官郭弘佑到庭執行職務。
中      華      民      國        九十一    年    九    月     十三     日
                              臺灣高等法院刑事第十一庭
                                  審判長法  官  楊  照  男
                                        法  官  陳  炳  彰
  法  官  王  詠  寰
右正本證明與原本無異。
不得上訴。
                                        書記官  駱  麗  君
中      華      民      國        九十一    年    九    月     十三     日
附錄：本案論罪科刑法條全文
入出國及移民法第五十四條
未經許可入出國或受禁止出國處分而出國者，處三年以下有期徒刑、拘役或科或併科
新臺幣九萬元以下罰金。
